【裁判字號】    98,易,2811
【裁判日期】    990319
【裁判案由】    妨害名譽
【裁判全文】
臺灣臺北地方法院刑事判決              98年度易字第2811號
公  訴  人  臺灣臺北地方法院檢察署檢察官
被      告  丁○○
選任辯護人  林實芳律師
            林永頌律師
上列被告因妨害名譽案件，經檢察官提起公訴 （98年度偵字第10
827號），本院判決如下：
    主  文
丁○○無罪。
    理  由                                              
壹、公訴意旨略以：被告丁○○與告訴人戊○○原係酒店工作夥
    伴，二人因故情誼漸失，屢起爭執，被告因不滿告訴人言行
    ，乃基於散布文字誹謗犯意，自民國97年10月8日起在其所
    使用雅虎網路部落格Xuite日誌（網址為http://blog.xuite
    .net/katy.duan/00000000、http://blog.xuite.net/katy.
    duan/00000000），刊登38歲陪酒小姐的變態行徑一文，指
    摘告訴人現年38歲，已婚育有2子，現就讀高中，有傷害、
    恐嚇、妨礙電腦等多項前科，尚在假釋中。駱女從10多年前
    起，曾在大臺北地區各大酒店任職陪酒小姐...97年中因超
    齡因素已不適任職陪酒小姐之條件，遭公司強迫離職，(駱)
    利用段之人脈關係賺取女人皮肉錢等涉於私德與公共利益無
    關之事，使不特定多數人得閱覽網誌文字而散布，足以貶損
    告訴人人格，因認被告涉犯刑法第310條第2項誹謗罪嫌云云
    。
貳、按犯罪事實應依證據認定之，無證據不得認定犯罪事實，被
    告之自白不得作為有罪判決之唯一證據，刑事訴訟法第154
    條第2項、第156條第2項分有明文。而檢察官就起訴犯罪事
    實，應負提出證據及說服之實質舉證責任，倘所提證據不足
    積極證明被告有罪，基於無罪推定原則，自應諭知無罪判決
    。又告訴人之告訴，係以使被告受刑事追訴為目的，其指訴
    是否與事實相符，仍應調查其他證據，以資審認，必被害人
    所述被害情形，無瑕疵可擊，且就其他方面調查，又與事實
    相符，始足據為有罪判決之基礎。而認定不利於被告之事實
    ，須依積極證據，苟積極證據不足為不利於被告事實之認定
    時，即應為有利於被告之認定，更不必有何有利證據（最高
    法院92年台上字第128號判例、30年上字第816號判例、81年
    度台上字第3539號判決、83年度台上字第5334號判決參照）
    。
參、公訴人認被告涉犯誹謗罪嫌，係以被告供述、證人即告訴人
    指述、證人張雅雯證詞、Xuite日誌文章為其論據。
肆、訊據被告固供承：伊使用張雅雯所申請網址刊登上揭內容文
    章一節，惟堅詞否認有何誹謗犯行，辯稱：係告訴人先向壹
    週刊及於網路對伊提出諸多不實指控，基於自衛、自辯始刊
    登該文等語，經查：
(一)被告使用張雅雯所申請之帳號刊登該文，業據被告供承無訛，
  核與證人張雅雯證稱：該帳號係伊申請，惟平日均由被告使用
  等語相符，且有中華電信股份有限公司客服處二客服第七作業
  中心回覆單存卷可佐（臺灣臺北地方法院檢察署98年度偵字10
  827號卷第18頁），是此部分事實，洵堪認定。
(二)按「以善意發表言論，而有左列情形之一者，不罰：一、因自
  衛、自辯或保護合法利益者…」，刑法第311條第1款定有明文
  。次按司法院大法官會議釋字第509號解釋文：「言論自由為
  人民之基本權利，憲法第11條有明文保障，國家應給予最大限
  度之維護，俾其實現自我、溝通意見、追求真理及監督各種政
  治或社會活動之功能得以發揮。而所謂善意，係指表意人非以
  損害他人名譽為唯一目的，就被指摘者而言，他人之指摘，均
  令其感到不快或自認名譽受損，故極易認定指摘者，並非出於
  善意，因此，是否以善意發表言論，應依利益權衡理論就具體
  事件為客觀判斷，尚不得僅從被指摘者之立場，而為判斷，若
  表意人因自衛、自辯而善意發表言論，且未逾必要限度，即構
  成本款阻卻違法事由。倘誹謗行為具任何一種阻卻違法事由，
  既已確定不成立誹謗罪，即無再審究行為人所指摘之事是否為
  真實、行為人是否非出於惡意或重大輕率而確信其為真實即刑
  法第310條第3項前段規定之必要，若誹謗行為不具阻卻違法事
  由，始有討論真實性證明之餘地，先予指明。
(三)依下列證據，足證告訴人於被告刊登上揭文章前，確先於網路
  、向壹週刊指摘足以妨害被告名譽之事，並多次以簡訊騷擾、
  恫嚇被告：
1.告訴人以己為被告酒店四大金釵，而係被告主力幹部之一之身
  分，向壹週刊指述：己遭被告挖眼睛、呼巴掌；95年底國務機
  要費案爆發時，被告要求告訴人認1張新臺幣40多萬元鑽錶發
  票，並叮囑告訴人，若經檢察官傳喚，需說鑽錶係告訴人所購
  ，發票亦為告訴人提供；林忠正曾向被告調4名小姐，被告即
  指示己與他名小姐至林忠正招待所小木屋赴約，嗣林忠正涉嫌
  開發金併購案護航收賄，被告為恐己遭牽累，要求告訴人替己
  將案子扛下等情；告訴人並在己部落格指摘：被告仲介酒店小
  姐給林忠正一節，有卷附告訴人於97年8月11日傳送予被告之
  簡訊載明：「我通知壹週刊了」，及壹週刊、部落格列印資料
  存卷為證【臺灣臺北地方法院檢察署98年度偵字第1082 7 號
  卷（下稱偵卷）第89、115-120頁】，是告訴人先以網路、媒
  體散布具體指摘被告涉犯傷害罪嫌、涉及國務機要費、仲介酒
  店小姐予林忠正等上揭足以妨害被告名譽之事實，應堪認定。
2.而告訴人於97年7月9日至同年8月10日間，又多次傳送簡訊予
  被告及被告酒店同事甲○○，出言恫嚇：「惹火我我的還擊只
  會對你」、「你可以跟段說如果再不能我就得罪了」、「段姐
  我有幾個方向…第二有個兄弟就把門口炸黑…你這樣搞我就找
  兄弟約出來談不然就找壹週刊」、「…段姐我都照打沒怕誰」
  、「我通知壹週刊了」，有簡訊翻攝照片存卷為佐，是告訴人
  多次以簡訊騷擾、恫嚇被告之事實，亦足認定。
(四)依下列各節，足認被告係基於自衛、自辯而善意發表言論，難
  謂其有誹謗故意：
1.被告於告訴人向媒體、網路具體指摘上開事項後，始於97年10
  月8日撰寫「38歲陪酒小姐的變態行徑」一文，其全文為：「
  戊○○現年38歲，已婚育有2子，現就讀高中，有傷害、恐嚇
  、妨礙電腦等多項前科，尚在假釋中。駱女從10多年前起，曾
  在大臺北地區各大酒店任職陪酒小姐，王牌（巴塞隆納）、龍
  亨（富爺）、747、花都、金盃、林森北路日式酒店及紫爵等
  ；也曾在國泰世華銀行任職過。97年中因超齡因素已不適任職
  陪酒小姐之條件，遭公司強迫離職。駱（按：指告訴人）與段
  （按：指被告）相識多年，故近3、4年對駱特別照顧。今年6
  月間駱因感情等因素消瘦許多，求助於段，因念及相識多年份
  上，於心不忍將駱接至家中照顧，段也提供條件優渥工作讓駱
  留段身邊，打點業務上的雜事。不到1個月時間，駱因精神出
  現行為怪異之舉動，段在迫不得已的情況下將駱解職。期間段
  對駱安撫釋出善意，等駱情緒穩定後再行約聘，駱非但不知收
  斂，還變本加厲的栽贓段及其助理，更為惡劣，駱騷擾段周邊
  友人及客戶，造成許多人不可彌補的傷害。駱利用段之人脈關
  係賺取女人皮肉錢，已違背段之原則，也踩到法律的紅線，請
  各位女性友人勿受其利用而吃上法律官司（有段與駱之對話錄
  音及證人為證）」（偵卷第20-21頁）。綜觀全文內容及文意
  脈絡，被告細述依告訴人素行、任職經驗、精神狀況、與同事
  互動情形、忘恩背義、利用被告客戶名單仲介酒店女子性交易
  不法行為等諸多脫序行為，藉此立證告訴人言辭憑信性極低，
  以駁斥告訴人先前於網路、媒體指述被告涉及國務機要費案、
  仲介酒店小姐等情係屬虛偽，被告用語固含貶意，然核其言論
  與告訴人先前言論，於發表之時間上相接；再從文內「駱非但
  不知收斂，還變本加厲的栽贓段及其助理，更為惡劣」等詞，
  可認被告刊登該文係針對告訴人先前所指摘內容而為之回應，
  內容亦屬相關，應可認與告訴人上揭言論具關連性，而係表達
  告訴人指述各節均不足採信所為之澄清、辯駁，應認被告出於
  自衛、自辯而善意發表上揭言論。
2.況告訴人確有相當期間酒店小姐任職經驗，亦有妨害電腦使用
  前科，嗣擔任約3星期被告助理，即因精神情緒不穩而遭被告
  解職，離職後，利用被告客戶名單仲介被告旗下小姐等情，此
  經證人丙○○證稱：伊看到告訴人係94年，之前她跟伊說她有
  在別家酒店工作，告訴人當被告助理約3星期，嗣因告訴人談
  戀愛，胡思亂想、情緒起伏很大，比較憂鬱，想不開，有時候
  自己會作什麼不知道，被告始將告訴人解職，告訴人離職後，
  告訴伊，她有為被告客戶介紹女朋友，女朋友就是被告的小姐
  ，酒店小姐並不會有客戶或小姐的資料，擔任被告助理的人都
  會有這些資料，除此之外，並無其他人可以拿到這些資料，告
  訴人有提及介紹安妮、Joyce給客戶作女朋友，被告對於告訴
  人介紹小姐給客戶作女朋友此事，有與告訴人發生爭執，時間
  是97年8月多時，被告覺得告訴人不應幫客戶介紹女朋友等語
  ；及證人乙○○證述：告訴人在96年3月係伊帶的小姐，她跟
  伊說在96年3月以前，她也是做酒店小姐，97年4、5月她因年
  齡有點大，不適合再作小姐，大概97年6、7月作了快3星期的
  被告助理，告訴人擔任助理時精神狀況、行為舉止有點奇怪，
  有點恍惚，因告訴人喜歡上被告一個客戶，且比較會說客人及
  小姐間八卦，故擔任被告助理僅3星期，伊聽客戶說告訴人一
  直打電話騷擾客戶，曾聽張姓客戶說告訴人介紹被告的小姐給
  客戶，一般酒店小姐是拿不到被告小姐及客戶名單，除非是被
  告之助理等情明確；暨卷附告訴人之臺灣高等法院被告前案紀
  錄表、告訴人臺北市立仁愛醫院精神科病歷資料所示，告訴人
  確有妨害電腦使用前科及精神病史，是被告所指上情，要非無
  稽，且未逾澄清、辯駁之必要程度，難謂被告有何明知為不實
  ，而仍惡意詆毀告訴人名譽之意圖，應認被告係出於自我辯白
  而善意發表上揭言論。
伍、綜前所述，細觀被告所為上揭言論全文，係反擊告訴人先前
    言論憑信性，所為之澄清、辯駁，應認係基於自衛、自辯出
    於善意而為，公訴人僅執擷文內部分片段文字逕謂被告有誹
    謗故意，顯有失偏，公訴人所舉上揭證據既不足證被告有誹
    謗故意，本院復查無其他證據證明被告有此犯行，其犯罪即
    屬不能證明，自應諭知無罪。
據上論斷，應依刑事訴訟法第284條之1、第301條第1項，判決如
主文。
本案經檢察官郭騰月到庭執行職務。                      
中    華    民    國    99    年    3     月    19    日
                    刑事第14庭法  官  陳琪媛
以上正本證明與原本無異。
如不服本判決應於送達後10日內向本院提出上訴狀。
                              書記官  陳豪達
中    華    民    國    99    年    3     月    19    日

司法院資訊處製作；財團法人民間司法改革基金會備份。
